【裁判字號】    91,易,1047
【裁判日期】    920424
【裁判案由】    違反商標法
【裁判全文】
臺灣臺北地方法院刑事判決                        九十一年度易字第一四七號
    公  訴  人  臺灣臺北地方法院檢察署檢察官
    被      告  甲○○
    選任辯護人  毛英富律師
右列被告因違反商標法案件，經檢察官聲請簡易判決處刑（九十年度偵續字第二九九
號），本院刑事庭認不宜以簡易判決處刑移
，本院改依通常程序判決如左：
    主  文
甲○○無罪。
    理  由
一、公訴意旨略以：被告甲○○係台北市○○○路五之一號八樓之三「台灣普而騰汽
    車股份有限公司」（以下簡稱普而騰公司）之負責人，明知「普騰PROTON」商標
    圖樣，業經告訴人丙○○○○業股份有限公司（以下簡稱普騰公司）向經濟部中
    央標準局（後改制為智慧財產局）申請註冊登記，取得商標專用權，指定使用於
    電子、電器及其他產品，且馬來西亞商普騰汽車股份有限公司（以下簡稱馬商普
    騰汽車公司）所生產之「威菱（Proton WIRA）」汽車，以近似告訴人前開商標
    圖樣之「普而騰威菱PROTONWIRA」作為商標，仍基於概括犯意，自民國八十五年
    六月十六日起，自馬來西亞進口「威菱（Proton WIRA）」汽車，並由各地經銷
    商負責經銷販售，因認被告涉有商標法第六十三條之罪嫌。
二、按犯罪事實應依證據認定之，無證據不得推定其犯罪事實，刑事訴訟法第一百五
    十四條定有明文。又認定不利於被告之事實，須依積極證據，茍積極證據不足為
    不利於被告事實之認定時，即應為有利於被告之認定，更不必有何有利之證據；
    且刑事訴訟法上所謂認定犯罪事實之積極證據，係指適合於被告犯罪事實之認定
    之積極證據而言，雖不以直接證據為限，間接證據亦包括在內，然而無論直接或
    間接證據，其為訴訟上之證明，須於通常一般之人均不致有所懷疑，而得確信其
    為真實之程度者，始得據為有罪之認定，倘其證明尚未達到此一程度，而有合理
    之懷疑存在時，自不能以推測或擬制之方法，以為有罪裁判之基礎，最高法院著
    有三十年上字第八一六號、二十九年上字第三一０五號、七十六年台上字第四九
    八六號、四十年台上字第八六號等判例可資參照。次按「意圖欺騙他人，有左列
    情形之一者，處三年以下有期徒刑、拘役或科或併科新台幣二十萬元以下罰金：
    一、於同一商品或類似商品，使用相同或近似於他人註冊商標之圖樣者。」、「
    明知為前條商品而販賣、意圖販賣而陳列、輸出或輸入者，處一年以下有期徒刑
    、拘役或科或併科新台幣五萬元以下罰金。」，商標法第六十二條第一款、第六
    十三條分別定有明文；是必限於行為人明知其所販賣、意圖販賣而陳列、輸出或
    輸入者，係意圖欺騙他人，而使用相同或近似於他人註冊商標圖樣之同一或類似
    商品，始得論之以商標法第六十三條之罪名；衡諸商標法之制定，原在於保護商
    標專用權及消費者之利益，以促進工商企業之正常發展（商標法第一條），其目
    的在於商標專用權人之保護，以及商品出處混同之防止，以維護公平公正的競爭
    秩序，此所稱「意圖欺騙他人」，自係指以主觀仿冒之意思，故意以低劣品質之
    商品，銷售高於品質之價格，或故意造成其商品係源自他人廣為宣傳具知名度品
    牌廠商之錯誤印象，以欺騙消費者而牟取不法利益之謂。
三、訊據被告甲○○堅決否認有何違反商標法之犯行，辯稱：馬商普騰汽車公司於七
    十二年間即成立，其英文名稱係「Proton Corporation Sdn. Bhd」，生產多項
    「PROTON」系列汽車，行銷世界三十五個國家，該公司於所生產之汽車上標示「
    PROTON」字樣，係善意合理表示自己公司之姓名，並非意圖欺騙他人而故意使用
    近似於普騰公司之商標，且揆諸社會大眾之經驗，普騰公司根本從未從事生產、
    銷售汽車之業務，普而騰公司向經濟部國貿局合法申請進口馬商普騰汽車公司生
    產之汽車，相關媒體亦明確報導這些車輛係自馬來西亞進口，自無造成消費者誤
    認商品來源之虞，而且普而騰公司自馬商普騰汽車公司進口汽車後，有要求經銷
    商威菱國際股份有限公司（以下簡稱威菱公司）將車體之「PROTON」字樣掩蓋或
    除去，並沒有欺騙他人之意圖云云。經查：
    （一）被告所經營普而騰公司所銷售之「威菱（Proton WIRA）」汽車，係自馬
          來西亞合法進口，由馬商普騰汽車公司所生產，該公司成立於七十二年五
          月七日，重要股東包括日商「Mitsubishi Motors Corporation」，主要
          業務包括引擎之研究、發展，及製造、銷售與組裝汽車設備，自七十四年
          間起，已陸續推出「Proton SAGA」、「Proton ISWARA」、「Proton
          WIRA 1.5&1.6」、「Proton SATRIA 1.3&1.6」、「Proton PERDANA」、
          「Proton WIRA 1.3&1.8」、「Proton TIARA」、「Proton PUTRA」、「
          Proton PERDANA V6」、「Proton SATRIA 1.8」、「Proton WAJA」、「
          Proton JUARA」等車款，且在進口台灣之前，已經成功外銷至三十五個國
          家等情，有馬商普騰汽車公司簡介影本一份、馬商普騰汽車公司與普而騰
          公司間之意向書影本一件、經濟部國際貿易局貿（八四）第一四二四九號
          函、貿（八六）第一三二五五號函、貿（八七）第００三五一號函、超越
          車訊雜誌影本一紙等附卷可稽，應堪信為真正；參諸告訴人普騰公司係於
          七十三年四月一日始註冊取得商標圖樣「普騰PROTON」、專用商品為「航
          空機、船舶、車輛、運輸機械器具及其他應屬本類之一切商品」之第二四
          一一三九號商標，則馬商普騰汽車公司既係於告訴人取得上開商標專用權
          之前，即以「Proton」為其公司名稱之主要部分而成立，多年來並業開發
          多款冠以「Proton」字樣之汽車車款，且行銷三十五個國家，堪認馬商普
          騰汽車公司本身當已投入相當之資源及努力，以「Proton」圖樣行銷、推
          廣其生產之汽車，而並無憑空依附、利用告訴人普騰公司前揭商標之情形
          無訛。是本件普而騰公司自馬商普騰汽車公司進口之「威菱（Proton
          WIRA）」汽車，並非意圖欺騙他人，故意使用近似於告訴人前揭商標所製
          造商品之事實，自堪認定。
    （二）本院根據以下理由，認為被告對於所經營普而騰公司自馬商普騰汽車公司
          進口「威菱（Proton  WIRA）」汽車之行為，亦無以主觀仿冒之意思，故
          意以低劣品質之商品混充告訴人之商品，或故意造成其商品係源自告訴人
          之錯誤印象，其應無欺騙他人之意圖可言：
          １、被告所經營普而騰公司對於進口之「威菱（Proton  WIRA）」汽車，
              對外均明確表示係自馬來西亞進口之日裔汽車，甚至特別說明該車種
              與告訴人之公司無任何關係等情，有一手車訊雜誌報導、八十四年十
              月二十日聯合報報導、八十五年六月十五日、六月十六日、七月十七
              日刊登於自由時報之廣告、汽車購買指南雜誌報導、超越車訊雜誌報
              導等影本附卷可稽，堪認為真正。
          ２、普而騰公司曾於八十四年六月間以「普而騰威菱PROTONWIRA」圖樣，
              向經濟部中央標準局申請商標註冊，並經審查認為合法，於八十五年
              六月間審定公告（第七二八二五二號）等情，業據本院函調該審定卷
              宗核閱屬實。
          ３、被告所經營普而騰公司進口上開「威菱（Proton  WIRA）」汽車之後
              ，交由經銷商威菱國際股份有限公司（以下簡稱威菱公司）負責銷售
              ，並指示威菱公司應將「PROTON」字樣掩蓋或除去等情，業據證人即
              威菱公司負責人乙○○到庭結證明確，並有普而騰汽車經銷商合約書
              影本一件在卷足稽，亦堪信為真正。
          ４、告訴人雖為國內著名之消費性電子廠商，其所有「普騰PROTON」圖樣
              商標亦具高知名度，惟依據社會大眾，尤其自用汽車消費族群之認知
              ，則尚無告訴人公司有生產或銷售汽車類商品之印象，反之，馬商普
              騰汽車公司則係生產、製造汽車之著名廠商。是衡情度理，應不得僅
              以被告進口之汽車標示含有「PROTON」字樣，即遽指被告之目的在於
              造成他人產生該等汽車係源自告訴人公司之錯誤印象。
    綜上所述，本件馬商普騰汽車公司製造之「威菱（Proton WIRA）」汽車，並非
    意圖欺騙他人，故意使用近似於告訴人前揭商標所製造之商品，且被告對於所經
    營普而騰公司自馬商普騰汽車公司進口上開「威菱（Proton  WIRA）」汽車之行
    為，亦無何欺騙他人之意圖可言。是揆諸前揭說明，被告之行為應與商標法第六
    十三條之構成要件有間，尚不得僅以其所進口、銷售汽車上之標示字樣與告訴人
    前開商標之圖樣近似，即以商標法第六十三條之刑罰規定相繩。不能證明被告犯
    罪，依法應為無罪之諭知。
據上論斷，應依刑事訴訟法第四百五十二條、第三百零一條第一項，判決如主文。
本案經檢察官王怡菁到庭執行職務。
中    華    民    國      九十二      年      四      月    二十四      日
                                      臺灣臺北地方法院刑事第二庭
                                              法  官  楊  代  華
右正本證明與原本無異。
如不服本判決，應於判決送達後十日內，向本院提出上訴狀。
                                              書記官  廖  純  瑜
中    華    民    國      九十二      年      四      月    二十八      日


司法院資訊處製作；財團法人民間司法改革基金會備份。
